臺灣高等法院臺南分院刑事判決
110年度金上訴字第170號
上  訴  人  臺灣雲林地方檢察署檢察官
被      告  戊○○


上列上訴人因被告洗錢防制法等案件，不服臺灣雲林地方法院10
8年度金訴字第94號中華民國109年12月8日第一審判決（起訴案
號：臺灣雲林地方檢察署108年度偵字第4399號），提起上訴，
本院判決如下：
    主  文
原判決撤銷。
戊○○犯幫助洗錢罪，處有期徒刑肆月，併科罰金新臺幣貳萬元，
罰金如易服勞役，以新臺幣壹仟元折算壹日。
    事  實
一、戊○○可預見將金融帳戶存摺、提款卡及密碼交付他人使用
    ，可能幫助不詳犯罪集團從事詐欺取財犯行，以之作為取得
    財物之管道，亦可預見該帳戶可能作為對方收受、提領特定
    犯罪所得使用，對方提領後會產生遮斷金流以逃避國家追訴
    、處罰之效果，竟基於縱有人將其帳戶用以從事詐欺取財、
    洗錢犯行，亦不違背其本意之幫助犯意，於民國108年2月11
    日之前某日，在不詳處所，將其向玉山銀行所申辦之帳號00
    00000000000號帳戶（下稱玉山銀行帳戶）之存摺、提款卡
    及密碼，交付予某真實姓名、年籍不詳之人（無證據證明該
    人係未滿18歲之人），而容任該人使用上開帳戶以遂行詐欺
    取財及洗錢犯罪。嗣該人取得前述玉山銀行帳戶資料後，即
    意圖為自己不法之所有，基於詐欺取財及洗錢之犯意，於10
    8年2月10日21時15分許之前某時（起訴書誤繕為2月12日）
    ，在FACEBOOK社群網站（下稱臉書）購物平台網頁，以臉書
    暱稱「王永明」刊登販賣電器之不實訊息（下稱甲訊息
　　；本案最先看到甲訊息之人係附表編號4之壬○○，其於108年
    2月10日21時15分許在網路上看到甲訊息，故認前揭不詳姓
    名之人係在108年2月10日21時15分之前某時刊登甲訊息）
　　，而附表所示之甲○○等人，於附表所示之時間瀏覽甲訊息後
    ，即以臉書或LINE通訊軟體與「王永明」取得聯繫，而分別
    遭「王永明」以附表所示方式詐騙，並依指示於附表所示時
    間、地點，匯款如附表所示款項至戊○○之玉山銀行帳戶，旋
    遭提領一空，以此方式製造金流之斷點，致無從或難以追查
    前揭犯罪所得之去向。嗣甲○○、己○○、乙○○、壬○○、辛○○○
    、丙○○、庚○○、丁○○於匯款後發覺有異，始知受騙，因而報
    警處理，始循線查悉上情。
二、案經甲○○、己○○、乙○○、壬○○、辛○○○、丙○○、庚○○、丁○○
    訴由雲林縣警察局虎尾分局報請臺灣雲林地方檢察署檢察官
    偵查起訴。
　　理  由
壹、證據能力部分：
　　按被告以外之人於審判外之言詞或書面陳述，除法律有規定
    者外，不得作為證據，刑事訴訟法第159 條第1 項固有明文
    。然依同法第159 條之5 規定：「被告以外之人於審判外之
    陳述，雖不符前4 條之規定，而經當事人於審判程序同意作
    為證據，法院審酌該言詞陳述或書面陳述作成時之情況，認
    為適當者，亦得為證據。當事人、代理人或辯護人於法院調
    查證據時，知有第159 條第1 項不得為證據之情形，而未於
    言詞辯論終結前聲明異議者，視為有前項之同意」，其立法
    旨趣無非係慮及傳聞證據未經當事人之反對詰問予以核實，
    原則上先予排除，惟若當事人已放棄詰問或未聲明異議，基
    於證據資料愈豐富，愈有助於真實發見之理念，且強化言詞
    辯論主義，法院仍可承認該傳聞證據之證據能力。查，本判
    決所引用被告以外之人於審判外之言詞或書面陳述，經檢察
    官、被告戊○○於本院準備程序、審理時均表示同意有證據能
    力（見本院卷第71-75、109-110頁），且經本院於審判期日
    依法踐行調查證據程序，檢察官、被告於本院言詞辯論終結
    前均未表示異議，本院審酌該等具有傳聞證據性質之證據，
    其取得過程並無瑕疵或任何不適當之情況，應無不宜作為證
    據之情事，認以之作為本案之證據，應屬適當，依刑事訴訟
    法第159 條之5 之規定，自得作為證據。
貳、實體部分：
一、訊據被告戊○○固不否認系爭玉山銀行帳戶為其所申辦，惟矢
    口否認有何幫助詐欺取財、幫助洗錢之犯行，辯稱：伊所有
    之玉山銀行帳戶是伊高中唸建教班時，公司要求開戶的，作
    為匯薪水使用，高中畢業後就沒有再使用該帳戶，伊怕忘記
    密碼，所以將密碼寫在紙條上，跟存摺、提款卡放在一起；
    伊印象中108年2月12日有騎機車回土庫鎮住處搬東西，有一
    起將放在房間化妝台抽屜內之玉山銀行帳戶存摺、提款卡帶
    回元長鄉居所，隔天108年2月13日發現該帳戶存摺、提款卡
    不見了，伊即打電話至玉山銀行辦理掛失，伊並沒有將系爭
    玉山銀行帳戶之存摺、提款卡（含密碼）交給他人使用云云
    。　　　　　　
二、惟查：
　㈠系爭玉山銀行帳戶係被告所申設乙節，業據被告供承在卷（
    見偵卷第49頁），且有玉山銀行個金集中部108年3月25日
　　玉山個（集中）字第1080029208號函檢附系爭玉山銀行帳戶
    之顧客基本資料查詢附卷可稽（見警卷第17-19頁）。又暱
    稱「王永明」之人於取得被告所有系爭玉山銀行帳戶之存摺
    、提款卡及密碼後，即以附表編號1至8所示之方法，詐欺如
    附表編號1至8所示之甲○○等人，致甲○○等人陷於錯誤，依暱
    稱「王永明」之人之指示，分別匯款如附表編號1至8所示金
    額至系爭玉山銀行帳戶之事實，業據證人即告訴人甲○○（見
    警卷第2頁正反面）、己○○（見警卷第4頁-第5頁反面）、乙○○（見警卷第6-7頁）、壬○○（見警卷第8-9頁）、辛○○○（
    見警卷第10-11頁）、丙○○（見警卷第12-13頁）、庚○○（見
    警卷第14頁正反面）、丁○○（見警卷第15頁正反面）於警詢
    時指訴綦詳，並有⑴告訴人甲○○部分之臺東縣警察局臺東分
    局中興派出所受理各類案件紀錄表、受理刑事案件報案三聯
    單、內政部警政署反詐騙案件紀錄表、金融機構聯防機制通
    報單、「王永明」之臉書、告訴人甲○○與「王永明」臉書、
    LINE對話截圖照片、告訴人甲○○匯款之郵政自動櫃員機交易
    明細表翻拍照片（見警卷第22-25、27-32頁）；⑵告訴人己○○部分之新北市政府警察局○○分局秀山派出所受理刑事案件
    報案三聯單、受理各類案件紀錄表、內政部警政署反詐騙案
    件紀錄表、受理詐騙帳戶通報警示簡便格式表、金融機構聯
    防機制通報單、告訴人己○○之合作金庫銀行帳戶存款存摺封
    面及內頁影本、告訴人己○○與「王永明」之臉書及LINE對話
    截圖照片（見警卷第34-38、39-42、43-52頁）；⑶告訴人乙○○部分之屏東縣政府警察局屏東分局民生派出所陳報單、受
    理詐騙帳戶通報警示簡便格式表、受理刑事案件報案三聯單
    、受理各類案件紀錄表、內政部警政署反詐騙案件紀錄表、
    金融機構聯防機制通報單、告訴人乙○○之臉書及LINE訊息截
    圖照片、告訴人乙○○與「王永明」以臉書及LINE對話截圖照
    片、告訴人乙○○匯款之土地銀行自動櫃員機存戶交易明細表
    （見警卷第54-60、61-64頁）；⑷告訴人壬○○部分之內政部
    警政署反詐騙諮詢專線紀錄表、基隆市警察局第二分局八斗
    子分駐所受理刑事案件報案三聯單、受理各類案件紀錄表、
    受理詐騙帳戶通報警示簡便格式表、金融機構聯防機制通報
    單、告訴人壬○○與「王永明」以臉書及 LINE對話紀錄畫面
    翻拍照片、告訴人壬○○匯款之中國信託銀行自動櫃員機交易
    明細表（見警卷第66-69、70-72、73-74、75頁）；⑸告訴人
    辛○○○部分之內政部警政署反詐騙諮詢專線紀錄表、苗栗縣
    政府警察局大湖分局○○分駐所受理詐騙帳戶通報警示簡便格
    式表、受理刑事案件報案三聯單、受理各類案件紀錄表、金
    融機構聯防機制通報單、告訴人辛○○○與「王永明」之LINE
    對話紀錄畫面翻拍照片（見警卷第78-82頁、第83頁-第85頁
    反面）；⑹告訴人丙○○部分之彰化縣警察局彰化分局快官派
    出所受理各類案件紀錄表、受理刑事案件報案三聯單、受理
    詐騙帳戶通報警示簡便格式表、內政部警政署反詐騙案件紀
    錄表、金融機構聯防機制通報單、告訴人丙○○與「王永明」
    之臉書及LINE對話紀錄截圖照片、手機畫面翻拍截圖照片、
    告訴人丙○○匯款之國泰世華銀行客戶交易明細表（見警卷第
    87-91、92-96、97頁）；⑺告訴人庚○○部分之訴人庚○○與「
    王永明」之LINE對話紀錄截圖照片、高雄市政府警察局岡山
    分局○○分駐所受理詐騙帳戶通報警示簡便格式表、受理各類
    案件紀錄表、受理刑事案件報案三聯單、金融機構聯防機制
    通報單（見警卷第99-100、101-104 頁）；⑻告訴人丁○○部
    分之內政部警政署反詐騙案件紀錄表、新竹市政府警察局第
    三分局南門派出所受理詐騙帳戶通報警示簡便格式表、受理
    刑事案件報案三聯單、受理各類案件紀錄表、金融機構聯防
    機制通報單、告訴人丁○○與「王永明」之臉書及LINE對話紀
    錄截圖照片（見警卷第107-109、110-113、114-115頁）；⑼
    玉山銀行個金集中部108年8月13日玉山個（集中）字第1080
    093835號函暨交易明細（見108年度偵字第4399號卷《下稱偵
    卷》第27-29頁）、玉山銀行個金集中部108年11月13日玉山
    個（集中）字第1080133524號函暨檢附之被告玉山帳戶「自
    107年6月1日起至108年3月31日止」之交易明細（見原審卷
    第31-33頁）、玉山銀行個金集中部109年2月3日玉山個（集
    中）字第1090006869號函暨檢附被告玉山帳戶「自開戶日起
    至107年5月31日止」之交易明細、掛失紀錄（見原審卷第10
    3-107頁）等附卷足憑，足見被告所有之系爭玉山銀行帳戶
    確已遭暱稱「王永明」之人作為詐騙款項之工具使用至明。
    　　　
  ㈡按洗錢防制法於105 年12月28日修正公布，並於106 年6 月2
    8日生效施行（下稱新法）。修正前該法（下稱舊法）將洗
    錢行為區分為將自己犯罪所得加以漂白之「為自己洗錢」及
    明知是非法資金，卻仍為犯罪行為人漂白黑錢之「為他人洗
    錢」兩種犯罪態樣，且依其不同之犯罪態樣，分別規定不同
    之法定刑度。惟洗錢犯罪本質在於影響合法資本市場並阻撓
    偵查，不因為自己或為他人洗錢而有差異，且洗錢之行為包
    含處置（即將犯罪所得直接予以處理）、多層化（即為使偵
    查機關難以追查金流狀況，以迂迴層轉、化整為零之多層化
    包裝方式，掩飾或隱匿特定犯罪所得）及整合（即收受、持
    有或使用他人犯罪所得，使該犯罪所得披上合法之外衣，回
    歸正常金融體系）等各階段行為，其模式不祇一端，上開為
    自己或為他人洗錢之二分法，不僅無助於洗錢之追訴，且徒
    增實務事實認定及論罪科刑之困擾。故而為澈底打擊洗錢犯
    罪，新法乃依照國際防制洗錢金融行動工作組織（Financia
    l Action Task Force ，下稱FATF）40項建議之第3 項建議
    ，並參採聯合國禁止非法販運麻醉藥品和精神藥物公約及聯
    合國打擊跨國有組織犯罪公約之洗錢行為定義，將洗錢行為
    之處置、多層化及整合等各階段，全部納為洗錢行為，而於
    新法第2 條規定：「本法所稱洗錢，指下列行為：一、意圖
    掩飾或隱匿特定犯罪所得來源，或使他人逃避刑事追訴，而
    移轉或變更特定犯罪所得。二、掩飾或隱匿特定犯罪所得之
    本質、來源、去向、所在、所有權、處分權或其他權益者。
    三、收受、持有或使用他人之特定犯罪所得。」以求與國際
    規範接軌。另舊法過度限縮洗錢犯罪成立之可能，亦模糊前
    置犯罪僅在對於不法金流進行不法原因之聯結，造成洗錢犯
    罪成立門檻過高，洗錢犯罪難以追訴，故新法參考FATF建議
    ，就其中採取門檻式規範者，明定為最輕本刑為6 個月以上
    有期徒刑之罪，並將「重大犯罪」之用語，修正為「特定犯
    罪」，再增列未為最輕本刑為6 個月以上有期徒刑之罪所涵
    括之違反商標法等罪，且刪除有關犯罪所得金額須在新臺幣
    （下同）5 百萬元以上者，始得列入前置犯罪之限制規定，
    以提高洗錢犯罪追訴之可能性。從而新法第14條第1 項所規
    範之一般洗錢罪，必須有第3 條規定之前置特定犯罪作為聯
    結，始能成立。然洗錢犯罪之偵辦在具體個案中經常祇見可
    疑金流，未必瞭解可疑金流所由來之犯罪行為，倘所有之洗
    錢犯罪皆須可疑金流所由來之犯罪行為已經判決有罪確定，
    始得進一步偵辦處罰，則對於欠缺積極事證足以認定確有前
    置犯罪，卻已明顯違反洗錢防制規定之可疑金流，即無法處
    理。故而新法乃參考澳洲刑法立法例，增訂特殊洗錢罪，於
    第15條第1 項規定：「收受、持有或使用之財物或財產上利
    益，有下列情形之一，而無合理來源且與收入顯不相當者，
    處6 月以上5 年以下有期徒刑，得併科新臺幣5 百萬元以下
    罰金：一、冒名或以假名向金融機構申請開立帳戶。二、以
    不正方法取得他人向金融機構申請開立之帳戶。三、規避第
    7 條至第10條所定洗錢防制程序。」從而特殊洗錢罪之成立
    ，不以查有前置犯罪之情形為要件，但必須其收受、持有或
    使用之財物或財產上利益，無合理來源並與收入顯不相當，
    且其財物或財產上利益之取得必須符合上開列舉之3 種類型
    者為限。易言之，第15條之特殊洗錢罪，係在無法證明前置
    犯罪之特定不法所得，而未能依第14條之一般洗錢罪論處時
    ，始予適用。倘能證明人頭帳戶內之資金係前置之特定犯罪
    所得，即應逕以一般洗錢罪論處，自無適用特殊洗錢罪之餘
    地。例如詐欺集團向被害人施用詐術後，為隱匿其詐欺所得
    財物之去向，而令被害人將其款項轉入該集團所持有、使用
    之人頭帳戶，並由該集團所屬之車手前往提領詐欺所得款項
    得逞，檢察官如能證明該帳戶內之資金係本案詐欺之特定犯
    罪所得，即已該當於新法第14條第1 項之一般洗錢罪；至若
    無法將人頭帳戶內可疑資金與本案詐欺犯罪聯結，而不該當
    第2 條洗錢行為之要件，當無從依第14條第1 項之一般洗錢
    罪論處，僅能論以第15條第1 項之特殊洗錢罪。另過去實務
    認為，行為人對犯特定犯罪所得之財物或利益作直接使用或
    消費之處分行為，或僅將自己犯罪所得財物交予其他共同正
    犯，祇屬犯罪後處分贓物之行為，非本條例所規範之洗錢行
    為，惟依新法規定，倘行為人意圖掩飾或隱匿特定犯罪所得
    來源，而將特定犯罪所得直接消費處分，甚或交予其他共同
    正犯，而由共同正犯以虛假交易外觀掩飾不法金流移動，即
    難認單純犯罪後處分贓物之行為，應仍構成新法第2條第1款
    或2款之洗錢行為（最高法院108年度台上字第1744號、109
    年度台上字第1320號、109年度台上字第1641號判決意旨參
    照）。本件暱稱「王永明」之人於取得被告所申設之系爭玉
    山銀行帳戶之存摺、提款卡及密碼後，詐騙告訴人甲○○等人
    ，致告訴人甲○○等人陷於錯誤，依暱稱「王永明」之人指示
    ，分別匯款至被告所申設之系爭玉山銀行帳戶內，旋遭提領
    一空等情，已如前述，則暱稱「王永明」之人既有掩飾、隱
    匿詐欺犯罪所得去向、所在之行為，而製造金流斷點，揆諸
    前開說明，核與洗錢防制法第14條第1項洗錢罪之要件相合
    。從而，被告所有之系爭玉山銀行帳戶資料，確亦成為洗錢
    之工具甚明。　　
　㈢被告固以前詞置辯。惟查：
　⒈被告雖辯稱：我在108年2月12日那天晚上回去土庫住家搬東
    西，剛好玉山銀行存摺、提款卡也在那時候一起帶回去元長
    ，可是隔天（108年2月13日）發現不見的時候，我有電話去
    銀行掛失云云（見原審卷第243頁），然依上開玉山銀行帳
    戶交易明細表顯示，自108年2月11日至2月12日之間陸續有
    告訴人甲○○等人匯款至被告系爭玉山銀行帳戶後，隨即有人
    持提款卡以「ATM提款」、「ATM跨提」方式，將告訴人甲○○
    等人之款項提領一空，亦即不詳之人於108年2月11日即取得
    系爭玉山銀行帳戶之提款卡，始能操作ATM，則被告豈有可
    能於108年2月12日從其土庫住家取得系爭玉山銀行帳戶之存
    摺、提款卡，足見被告辯稱本案帳戶於108年2月12日遺失乙
    節，顯然不實。
　⒉按詐欺正犯為避免警員自帳戶來源回溯追查出其真正身分，
    乃以他人金融機構帳戶供作詐得款項出入之帳戶，相應於此
    ，因開立該帳戶之名義人非詐欺正犯本人，詐欺正犯亦會擔
    心倘若使用其無法掌控之他人帳戶，則所詐得款項可能遭帳
    戶持有人提領或逕自掛失以凍結帳戶之使用，致詐欺正犯所
    詐得之款項化為烏有，為確保能順利以之充為收受贓款之工
    具，詐欺正犯所使用之人頭帳戶必須為其所能控制之帳戶，
    否則，如係以他人遺失或未經該他人同意使用之金融卡所對
    應之金融帳號，供被害人匯款所用，詐欺正犯無從掌控該帳
    戶，無法避免該帳戶突遭掛失停用之風險，即無法順利以之
    充為收受贓款之工具。據此，本案詐欺之人取得被告所申辦
    之系爭玉山銀行帳戶資料，應係經被告同意交付使用，藉以
    確保該帳戶可順利提領詐得之款項。　　
　⒊再者，依系爭玉山銀行帳戶之交易明細所示，自102年12月5
    日起至108年2月11日19時43分許告訴人甲○○匯入5,000元之
    前（本案最早匯款者），該帳戶內之餘額為5元，期間該帳
    戶並無使用之紀錄，此亦經被告供稱：玉山銀行帳戶我好幾
    年沒有用，那是在高中建教班的時候，配合公司開戶的，99
    年畢業之後就沒有再使用等語（見原審卷第243頁）即明，
    而系爭玉山銀行帳戶既已多年沒有使用，於108年2月11日19
    時43分告訴人甲○○匯入5 千元之前，系爭玉山銀行帳戶並無
    測試提款、存款之紀錄，於附表所示之告訴人陸續匯款後，
    即遭人使用ATM 操作提款，均提款成功等情，有玉山銀行個
    金集中部108年11月13日玉山個（集中）字第1080133524號
    函暨檢附之被告玉山帳戶「自107年6月1日起至108年3月31
    日止」之交易明細（見原審卷第31-33頁）、玉山銀行個金
    集中部109年2月3日玉山個（集中）字第1090006869號函暨
    檢附被告玉山帳戶「自開戶日起至107年5月31日止」之交易
    明細（見原審卷第103-106頁）附卷足按，可見取得系爭玉
    山銀行帳戶存摺、提款卡之人全無測試該帳戶是否仍能正常
    使用，即放心讓告訴人甲○○等人匯款，並且也順利提領款項
    ，全無提領失敗之紀錄，如詐欺集團成員係偶然拾獲卡片，
    豈會全無事先測試即使用該等無法掌控、隨時可能被掛失止
    付之帳戶？足認被告所辯遺失之情節顯非事實。又基於罪疑
    惟輕原則，本案並無證據可證係由被告本人親自擔任取款車
    手進行提款，惟依上揭說明與事證，已足認定被告辯稱系爭
    玉山銀行帳戶存摺、提款卡係遺失云云，顯非事實，堪認本
    案係在被告本人同意下，以不詳方式交付暱稱「王永明」使
    用之事實甚明。
　⒋被告辯稱：我於108年2月13日發現系爭玉山銀行帳戶存摺、
    提款卡不見後，我有打電話去銀行掛失等語（見原審卷第24
    3頁），而被告確實有於108年2月13 日9時24日去電向玉山
    銀行掛失存摺及提款卡之情，此有玉山銀行個金集中部109 
    年2 月3 日玉山個（集中）字第1090006869號函及檢附被告
    玉山帳戶掛失紀錄（見原審卷第000 -000 頁）、原審當庭
    勘驗被告辦理電話掛失錄音檔之勘驗筆錄（見原審卷第268-
    272 頁）存卷足憑，則被告縱使有辦理系爭玉山銀行帳戶存
    摺、提款卡掛失之手續，惟上開告訴人所匯款項最後遭提領
    時間為108年2月12日23時3分許，有系爭玉山銀行帳戶交易
    明細可佐（見偵卷第29頁），亦即被告係在告訴人受騙匯款
    、款項遭人提領一空之後才掛失，此時正犯之犯行已完成，
    被告縱使辦理掛失，無礙前開詐欺正犯犯罪之遂行，仍無法
    合理說明其帳戶金融卡為何能被詐欺者使用一事，自無法徒
    憑被告曾經掛失帳戶之事實認定其所辯因存摺、提款卡遺失
    致帳戶遭詐騙者使用一事為真，準此，無從據此為有利於被
    告之認定。
　㈣按洗錢防制法第2條修正之立法說明第3點雖謂「…㈣提供帳戶
    以掩飾不法所得之去向，例如：販售帳戶予他人使用…」等
    語，似以販售帳戶為洗錢類型之一，然其僅係單純之舉例，
    並未說明何以與掩飾、隱匿之要件相當。而文義解釋為法律
    解釋之基礎，立法者之意思僅屬對構成要件文義之眾多解釋
    方法之一，仍須就法條文字之規範目的及保護利益具體分析
    。一般而言，洗錢防制法第2條第2款之掩飾、隱匿行為，目
    的在遮掩、粉飾、隱藏、切斷特定犯罪所得與特定犯罪間之
    關聯性，是此類洗錢行為須與欲掩飾、隱匿之特定犯罪所得
    間具有物理上接觸關係（事實接觸關係）。而提供金融帳戶
    提款卡及密碼供他人使用，嗣後被害人雖匯入款項，然此時
    之金流仍屬透明易查，在形式上無從合法化其所得來源，未
    造成金流斷點，尚不能達到掩飾或隱匿特定犯罪所得之來源
    、去向及所在之作用，須待款項遭提領後，始產生掩飾、隱
    匿之結果。故而，行為人提供金融帳戶提款卡及密碼，若無
    參與後續之提款行為，即非洗錢防制法第2條第2款所指洗錢
    行為，無從成立一般洗錢罪之直接正犯。然刑法第30條之幫
    助犯，係以行為人主觀上有幫助故意，客觀上有幫助行為，
    即對於犯罪與正犯有共同認識，而以幫助意思，對於正犯資
    以助力，但未參與實行犯罪之行為者而言。幫助犯之故意，
    除需有認識其行為足以幫助他人實現故意不法構成要件之「
    幫助故意」外，尚需具備幫助他人實現該特定不法構成要件
    之「幫助既遂故意」，惟行為人只要概略認識該特定犯罪之
    不法內涵即可，無庸過於瞭解正犯行為之細節或具體內容。
    此即學理上所謂幫助犯之「雙重故意」。金融帳戶乃個人理
    財工具，依我國現狀，申設金融帳戶並無任何特殊限制，且
    可於不同之金融機構申請多數帳戶使用，是依一般人之社會
    通念，若見他人不以自己名義申請帳戶，反而收購或借用別
    人之金融帳戶以供使用，並要求提供提款卡及告知密碼，則
    提供金融帳戶者主觀上如認識該帳戶可能作為對方收受、提
    領特定犯罪所得使用，對方提領後會產生遮斷金流以逃避國
    家追訴、處罰之效果，仍基於幫助之犯意，而提供該帳戶之
    提款卡及密碼，以利洗錢實行，仍可成立一般洗錢罪之幫助
    犯（最高法院109年度台上字第3101號判決意旨參照）。從
    而，行為人提供金融帳戶提款卡及密碼予不認識之人，固非
    屬洗錢防制法第2條所稱之洗錢行為，不成立一般洗錢罪之
    正犯；然行為人主觀上如認識該帳戶可能作為收受、提領特
    定犯罪所得使用，他人提領後會產生遮斷資金流動軌跡以逃
    避國家追訴、處罰之效果，仍基於幫助之犯意而提供，則應
    論以幫助犯一般洗錢罪。
　㈤按刑法之故意，分為直接故意與不確定故意，不確定故意係
    指行為人對於構成犯罪事實，預見其發生而其發生並不違背
    其本意，刑法第13條第2 項定有明文。而金融帳戶為個人理
    財工具，申請開設金融帳戶並無任何特殊限制，一般民眾皆
    可申請，且開戶門檻不高，一人復得在不同金融機構申請數
    個存款帳戶使用，此乃眾所周知之事實。又按向金融機構開
    設帳戶、請領存摺及金融卡使用一事，乃針對個人身分之社
    會信用而予資金流通，具有強烈屬人性；故依一般人之社會
    生活經驗，實無收集（包含購買、承租或借用等）他人帳戶
    使用之必要。如陌生人不以自己名義申請開戶，反向他人收
    集銀行帳戶供己使用，該他人對於收集帳戶者是否合法使用
    乙節，應有合理懷疑甚明。此外，常人廣知詐騙集團利用人
    頭帳戶逃避檢警對詐騙款項金流之查緝，而被告係年滿20歲
    之成年人，且有工作經驗，此據被告自承在卷，係具有一定
    之智識及社會經驗之人，對於上情應有所認識，其於提供系
    爭玉山銀行帳戶之存摺、提款卡及密碼予不相識之他人時，
    已足預見對方可能作為詐騙他人財物之工具使用及後續該人
    為掩飾、隱匿贓款去向暨所在而將款項提領一空之洗錢行為
    ，顯然被告將系爭玉山銀行帳戶之存摺、提款卡及密碼隨意
    交付與不相識之人，係抱持自身無遭受損失之虞，縱使上開
    帳戶遭他人作為詐欺取財及洗錢犯罪使用，對自己亦無妨害
    之容任心理，而不違反其本意，是以被告主觀上有幫助詐欺
    及幫助洗錢之不確定故意，甚為顯明。
　㈥綜上所述，本件事證明確，被告之犯行堪以認定，應依法論
    科。　
三、論罪科刑部分：
　㈠按刑法上之幫助犯，係對於犯罪與正犯有共同之認識，而以
    幫助之意思，對於正犯資以助力，而未參與實行犯罪之行為
    者而言（最高法院88年度台上字第1270號判決意旨參照）。
    刑法關於正犯、幫助犯之區別，係以其主觀之犯意及客觀之
    犯行為標準，凡以自己犯罪之意思而參與犯罪，無論其所參
    與者是否犯罪構成要件之行為，皆為正犯，其以幫助他人犯
    罪之意思而參與犯罪，其所參與者，苟係犯罪構成要件之行
    為，亦為正犯。如以幫助他人犯罪之意思而參與犯罪，其所
    參與者又為犯罪構成要件以外之行為，則為從犯（最高法院
    95年度台上字第3886號判決意旨參照）。查被告交付其所申
    辦之系爭玉山銀行帳戶之存摺、提款卡及密碼予不詳姓名之
    人，供該人作為詐欺告訴人甲○○等人所有財物之用，而告訴
    人甲○○等人匯入系爭玉山銀行帳戶之款項，旋遭該詐欺集團
    成員提領一空，以此方式製造金流之斷點，致無從或難以追
    查前揭犯罪所得之去向，惟被告僅為他人詐欺取財及洗錢犯
    行提供助力，尚無證據足以證明被告係以自己實行詐欺取財
    罪、洗錢罪之意思而參與犯罪，或與他人為詐欺取財及洗錢
    罪之犯意聯絡，或有直接參與詐欺取財及洗錢犯罪構成要件
    行為分擔等情事，揆諸前揭判決意旨說明，被告所為應屬幫
    助詐欺取財、幫助洗錢無訛。　　　
　㈡核被告所為，係犯刑法第30條第1項前段、第339條第1項之幫
    助詐欺取財罪，及刑法第30條第1項前段、洗錢防制法第14
    條第1項之幫助洗錢罪。被告以單一提供玉山銀行帳戶資料
    之幫助行為，幫助他人向附表所示之告訴人甲○○8人詐騙，
    為想像競合犯，應從一重處斷；又被告所犯幫助詐欺取財罪
    與幫助洗錢罪間，具有局部之同一性，乃一行為觸犯數罪名
    之想像競合犯，應依刑法第55條規定，從一重之幫助洗錢罪
    處斷。
　㈢按「正犯與幫助犯、既遂犯與未遂犯，犯罪之態樣或結果雖
    有不同，惟其基本事實均相同，原不生變更起訴法條之問題
    」（最高法院97年度台上字第202號判決意旨參照）。被告
    提供系爭玉山銀行帳戶供詐欺集團作為收受告訴人甲○○等人
    受騙款項之匯款帳戶，藉以掩飾、隱匿該犯罪所得，被告單
    純提供帳戶之行為，並非洗錢行為，僅是對該詐欺集團所從
    事的洗錢犯行，有所助益，應僅論以洗錢罪之幫助犯，公訴
    意旨認被告構成洗錢防制法第14條第1項之洗錢罪正犯，容
    有未合，爰更正所引法條，尚不生變更起訴法條的問題。　
    　
  ㈣被告係幫助犯，爰依刑法第30條第2 項之規定，按正犯之刑
    減輕之。　　
　㈤又按幫助犯係從屬於正犯而成立，並無獨立性，且其應負之
    責任，以對於正犯所實行之犯罪行為有所認識為必要；若正
    犯所犯之事實，超過幫助者認識之範圍時，則就該超過部分
    ，其事前既不知情而無犯意，自不負幫助之責（最高法院10
    1年度台上字第3452號判決意旨參照）。是幫助犯雖因「共
    犯從屬性」緣故，須依附於其所幫助之正犯而不具獨立性，
    以致幫助犯之成立與否，端賴於正犯著手實行犯罪之情形為
    斷，惟幫助犯主觀上認知其所幫助之罪名，未必與正犯最終
    實行之犯罪結果相當，亦有可能正犯所實現之犯罪構成要件
    ，已然逾越幫助犯可得認識之範圍，而形成共犯責任之過剩
    。此於共同正犯之間尚有因部分實行正犯所為逾越犯罪謀議
    ，致使無從預見該名正犯過剩行為之其餘共同正犯，僅就犯
    罪謀議範圍所及之罪名共負其責；而幫助犯之可責性及犯罪
    參與程度均遠低於共同正犯，一旦發生正犯自行逸脫原本犯
    罪計畫而非幫助犯得以預見之特殊情形，如謂受限於共犯從
    屬性理論而強令幫助犯一律依正犯所犯罪名論處，恐與自己
    責任原則有悖，亦有違反罪責原則之疑慮，自非所宜。查本
    案正犯係在臉書購物平台網站，以張貼不實販賣訊息之方式
    ，使買家透過網際網路知悉，並因此匯款而遭騙，所為成立
    刑法第339 條之4 第1 項第3 款以網際網路對公眾散布而犯
    詐欺取財罪。惟現今詐欺集團實施之詐術態樣甚多，縱使被
    告主觀上可預見上開金融帳戶將作為他人詐欺犯罪之用，惟
    被告對於該受領帳戶資料之他人如何施行詐術、共同正犯人
    數多寡等情，主觀上尚難預見或有所認識。從而，即令使用
    被告所提供帳戶之人另有刑法第339條之4第1項各款之加重
    事由，揆諸前揭說明，被告就超過其認識部分，仍不負幫助
    犯罪之責，併此敘明。　
四、原審疏未詳查，率認檢察官所舉事證，均不足證明被告有公
    訴意旨所指幫助詐欺取財之行為，不能使其形成被告有罪之
    確信心證，復未詳予勾稽，致未以幫助洗錢罪論處，遽為無
    罪之諭知，尚有未洽。檢察官上訴意旨指摘原判決不當，為
    有理由，且原判決復有上開可議之處，應由本院將原判決予
    以撤銷改判。爰審酌被告任意提供個人帳戶資料予他人使用
    ，造成犯罪偵查困難，幕後犯罪人得以逍遙法外，致使此類
    犯罪手法層出不窮，嚴重危害交易秩序與社會治安，並損及
    告訴人甲○○等人之財產，所為實應予非難；兼衡被告均未與
    告訴人甲○○等人和解，且未賠償告訴人甲○○等人損害之犯後
    態度、並慮及其無前科紀錄，有其臺灣高等法院被告前案紀
    錄表在卷可參，素行尚佳；另考量其犯罪動機、手段、所生
    損害，及其自述高中畢業、現從事冷氣維修、月收入約4萬
    元，已婚、育有2名未成年子女之家庭生活與經濟狀況等一
    切情狀，量處如主文第二項所示之刑，並就罰金部分，諭知
    易服勞役之折算標準。　　
五、沒收部分：
  ㈠按犯罪所得，屬於犯罪行為人者，沒收之；犯罪所得已實際
    合法發還被害人者，不予宣告沒收或追徵，刑法第38條之1
    第1 項、第5 項定有明文。又宣告前二條之沒收或追徵，有
    過苛之虞、欠缺刑法上之重要性、犯罪所得價值低微，或為
    維持受宣告人生活條件之必要者，得不宣告或酌減之，刑法
    第38條之2 第2 項亦有明定。被告本案所犯洗錢防制法第14
    條第1 項之幫助洗錢罪，依同法第18條第1 項前段雖有沒收
    財物或財產上利益之特別規定。惟查，洗錢防制法第18條第
    1 項固規定「犯第14條之罪，其所移轉、變更、掩飾、隱匿
    、收受、取得、持有、使用之財物或財產上利益，沒收之；
    犯第15條之罪，其所收受、持有、使用之財物或財產上利益
    ，亦同」，此一規定採取義務沒收主義，只要合於前述規定
    ，法院即應為相關沒收之諭知，然該洗錢行為之標的是否限
    於行為人所有者始得宣告沒收，法無明文，實務上一向認為
    倘法條並未規定「不問屬於犯罪行為人與否均沒收」時，自
    仍以屬於被告所有者為限，始應予沒收。暨參諸最高法院10
    0 年度台上字第5026號判決「毒品危害防制條例第19條第1
    項關於沒收之規定，固採義務沒收主義，凡犯同條例第4 條
    至第9 條、第12條、第13條或第14條第1 項、第2 項之罪者
    ，其供犯罪所用或因犯罪所得之財物，均應諭知沒收。但該
    法條並未規定『不問屬於犯罪行為人與否』，均沒收之，自仍
    以屬於被告所有者為限，始應予以沒收」之意旨，本院認在
    洗錢防制法並未規定「不問屬於犯罪行為人與否」之情形下
    ，自宜從有利於被告之認定。本案並無證據證明被告確有獲
    取犯罪所得，且被告交付系爭玉山銀行帳戶之存摺、提款卡
    予不詳姓名之人後，告訴人甲○○等人匯入系爭玉山銀行帳戶
    之款項，並非被告所有，亦非在其實際掌控中，則被告就上
    開犯罪所收受、持有之財物，本不具所有權及事實上處分權
    ，依法自無從對其加以宣告沒收各該次所提領之全部金額。
    退步而言，縱認洗錢防制法第18條第1 項之規定尚不限於犯
    罪行為人所有始得沒收，然刑法、刑法施行法相關沒收條文
    ，將沒收訂為「刑罰」、「保安處分」以外之法律效果，而
    實際上，沒收仍有懲罰之效果，屬於干預財產權之處分，應
    遵守比例原則及過渡禁止原則，是於刑法第38條之2 第2 項
    規定沒收有過苛之虞、欠缺刑法上之重要性、犯罪所得價值
    低微，或為維持受宣告人生活條件之必要者，得不宣告或酌
    減之，賦予法官在個案情節上，審酌宣告沒收將過於嚴苛而
    有不合理之情形，得不予宣告沒收，以資衡平，是本院認上
    開洗錢防制法第18條第1項之沒收規定，亦應有刑法第38條
    之2 第2 項規定之適用。查被告於本案既未獲取任何犯罪所
    得，倘就告訴人匯入系爭玉山銀行帳戶之款項一律對之予以
    宣告沒收，顯有過苛之虞，是以，揆諸前開說明，本院認告
    訴人即被害人匯入本案帳戶之款項，不予以宣告沒收。
　㈡被告所交付供不詳姓名之人使用之系爭玉山銀行帳戶存摺與
    提款卡，雖係供被告犯本案犯罪所用之物，且為被告所有，
    然前述帳戶既已遭通報為警示帳戶而凍結往來，各該帳戶之
    存摺及提款卡即無再供不法使用之可能，沒收欠缺刑法上之
    重要性，爰依刑法第38條之2 第2 項之規定，不予宣告沒收
    。
據上論斷，應依刑事訴訟法第369條第1項前段、第364條、第299
條第1項前段，洗錢防制法第14條第1項，刑法第11條、第30條第
1項前段、第2項、第339條第1項、第55條、第42條第3項前段，
刑法施行法第1條之1第1項，判決如主文。
本案經檢察官江金星提起公訴，檢察官蕭仕庸提起上訴，檢察官
葉耿旭到庭執行職務。　　　
中　　華　　民　　國　　110 　年　　5 　　月　　25　　日
                  刑事第三庭    審判長法  官  陳連發
                                      法  官  洪榮家
                                      法  官  何秀燕 
以上正本證明與原本無異。
如不服本判決應於收受送達後20日內向本院提出上訴書狀，其未
敘述上訴理由者，並得於提起上訴後20日內向本院補提理由書（
均須按他造當事人之人數附繕本）「切勿逕送上級法院」。
　　　　　　　　　　　　　　　　　　　書記官  翁心欣
中　　華　　民　　國　　110 　年　　5 　　月　　25　　日

附錄本案論罪科刑法條：
刑法第30條
幫助他人實行犯罪行為者，為幫助犯。雖他人不知幫助之情者，
亦同。
幫助犯之處罰，得按正犯之刑減輕之。
　
刑法第339條
意圖為自己或第三人不法之所有，以詐術使人將本人或第三人之
物交付者，處5 年以下有期徒刑、拘役或科或併科50萬元以下罰
金。
以前項方法得財產上不法之利益或使第三人得之者，亦同。
前2 項之未遂犯罰之。
　
洗錢防制法第2條
本法所稱洗錢，指下列行為：
一、意圖掩飾或隱匿特定犯罪所得來源，或使他人逃避刑事追訴
    ，而移轉或變更特定犯罪所得。
二、掩飾或隱匿特定犯罪所得之本質、來源、去向、所在、所有
    權、處分權或其他權益者。
三、收受、持有或使用他人之特定犯罪所得。
　
洗錢防制法第14條
有第2 條各款所列洗錢行為者，處7 年以下有期徒刑，併科新臺
幣5 百萬元以下罰金。
前項之未遂犯罰之。
前2 項情形，不得科以超過其特定犯罪所定最重本刑之刑。 　
　　　　
附表：
編號 被害人 詐    騙     方    式 匯 款 時 間 匯款地點 匯款金額（新臺幣）  １ 甲○○ 甲○○於108 年2 月11日0時40分許，在臉書上見暱稱為「王永明」之人刊登出售二手冰箱貼文，經以臉書及LINE通訊軟體互傳訊息聯繫後，該人佯稱願以1 萬元出售該二手冰箱，先匯款5,000 元訂金，即可於一個星期後收到該冰箱云云，致甲○○陷於錯誤，依該人指示，於右揭時間、地點轉帳右揭款項至被告系爭玉山銀行帳戶。 108 年2 月11日19時43分許 高雄市○○區○○路上之郵局ATM 轉帳5,000 元  ２ 己○○ 己○○於108 年2 月11日某時許，在臉書上見暱稱為「王永明」之人刊登出售冰箱、洗衣機、除濕機貼文，經以臉書及LINE通訊軟體互傳訊息聯繫後，該人佯稱願以52,000元出售該冰箱、洗衣機、除濕機云云，致己○○陷於錯誤，依該人指示，陸續於右揭時間、地點轉帳右揭款項至被告系爭玉山銀行帳戶。 ⑴108 年2 月11日20時45分許 ⑴己○○位於新北市○○區之住處 ⑴以網路銀行轉帳26,000元    ⑵108 年2 月11日21時38分許 ⑵中國信託銀行ATM ⑵轉帳26,000元  ３ 乙○○ 乙○○於108 年2 月11日22時26分許，在臉書上見暱稱為「王永明」之人刊登出售全新未開封除濕機貼文，經以臉書及LINE通訊軟體互傳訊息聯繫後，該人佯稱願以5,500 元出售該除濕機云云，致乙○○陷於錯誤，依該人指示，於右揭時間、地點轉帳右揭款項至被告系爭玉山銀行帳戶。 108 年2 月11日21時14分許 土地銀行ATM 轉帳5,500 元（手續費15元）  ４ 壬○○ 壬○○於108 年2 月10日21時15分許，在臉書上見暱稱為「王永明」之人刊登出售洗衣機貼文，經以臉書及LINE通訊軟體互傳訊息聯繫後，該人佯稱願以6,500 元出售該洗衣機，致壬○○陷於錯誤，依該人指示，於右揭時間、地點轉帳右揭款項至被告系爭玉山銀行帳戶。 108 年2 月11日22時11分許 基隆市○○區○○路000 號統一超商內之中國信託銀行ATM 轉帳6,500 元（手續費15元）  ５ 辛○○○ 辛○○○於108 年2 月12日7 時許，在臉書上見暱稱為「王永明」之人刊登出售Panasonic 電冰箱及LG洗衣機貼文，經以臉書及LINE通訊軟體互傳訊息聯繫後，該人佯稱願以2 萬元出售該電冰箱及洗衣機，致辛○○○陷於錯誤，依該人指示，陸續於右揭時間、地點轉帳右揭款項至被告系爭玉山銀行帳戶。 ⑴108 年2 月12日08時03分許 ⑴辛○○○位於苗栗縣○○鎮之住處 ⑴以網路銀行轉帳10,000元（手續費15元）    ⑵108 年2 月12日09時11分許 ⑵辛○○○位於苗栗縣○○鎮之住處 ⑵以網路銀行轉帳10,000元（手續費15元）  ６ 丙○○ 丙○○於108年2月12日20時34分許之前某時，在臉書上見暱稱為「王永明」之人刊登出售冰箱貼文，經以臉書及LINE通訊軟體互傳訊息聯繫後，該人佯稱願以14,000元出售該冰箱，致丙○○陷於錯誤，依該人指示，於右揭時間、地點轉帳右揭款項至被告系爭玉山銀行帳戶。 108 年2 月12日20時34分許 國泰世華銀行ATM 轉帳14,000元（手續費15元）  ７ 庚○○ 庚○○於108 年2 月12日19時許，在臉書上見暱稱為「王永明」之人刊登出售二手電冰箱貼文，經以臉書及LINE通訊軟體互傳訊息聯繫後，該人佯稱願以1 萬元出售該電冰箱，致庚○○陷於錯誤，依該人指示，於右揭時間、地點轉帳右揭款項至被告系爭玉山銀行帳戶。 108 年2 月12日20時53分許 庚○○位於高雄市○○區之住處 使用庚○○妻子之帳戶，以網路銀行轉帳10,000元（手續費5 元）  ８ 丁○○ 丁○○於108 年2 月12日21時30分許，在臉書上見暱稱為「王永明」之人刊登出售國際牌冰箱貼文，經以臉書及LINE通訊軟體互傳訊息聯繫後，該人佯稱願以7,000元出售該冰箱，致丁○○陷於錯誤，依該人指示，於右揭時間、地點轉帳右揭款項至被告系爭玉山銀行帳戶。 108 年2 月12日21時54分許 丁○○位於新竹市○○路之住處 以網路銀行轉帳7,000 元